ACORDAO-COMPLETO-2538466

ACÓRDÃO 5467/2022 ATA 32/2022 - SEGUNDA CÂMARA

VISTOS, relatados e discutidos o pedido de reexame interposto por Filomena Maria Oliveira da Cruz contra o Acórdão 17144/2021-TCU-Segunda Câmara, de relatoria do Ministro Jorge Oliveira, por meio do qual este Tribunal, entre outras medidas, aplicou multa a recorrente.
ACORDAM os Ministros do Tribunal de Contas da União, reunidos em Sessão da 2ª Câmara, diante das razões expostas pelo Relator, com fundamento com fundamento no art. 48 da Lei 8.443/1992, em:
9.1. conhecer do recurso interposto e, no mérito, dar-lhe provimento, a fim de tornar insubsistentes os subitens 9.1, 9.2, 9.3, 9.4 e 9.5 do Acórdão 17144/2021-TCU-Segunda Câmara;
9.2. informar à recorrente e demais interessados do acórdão a ser proferido, destacando que o relatório e o voto que o fundamentam podem ser acessados por meio do endereço eletrônico www.tcu.gov.br/acordaos.

Pedido de reexame interposto pela Sra. Filomena Maria Oliveira da Cruz, gestora da Fundação Universidade Federal do Acre, por meio do qual se insurge contra o Acórdão 17144/2021TCU2ª Câmara, que lhe aplicou multa e teve como relator o  Ministro Jorge Oliveira.

Segunda Câmara

Fundação Universidade Federal do Acre.

3. Interessados/Responsáveis/Recorrentes:
3.1. Interessados: Alcides Ramos Filho (XXX.188.132-XX); Aluisio Correia do Nascimento (XXX.445.602-XX); Darcy Maria de Moraes Nobre (XXX.751.032-XX); Francisco Amaro de Souza (XXX.412.972-XX); Ivan Luiz da Silva (XXX.907.652-XX); Mariana da Silva Barbosa (XXX.253.532-XX); Peregrino Vale de Melo (XXX.147.172-XX).
3.2. Responsável: Filomena Maria Oliveira da Cruz (XXX.405.762-XX).
3.3. Recorrente: Filomena Maria Oliveira da Cruz (XXX.405.762-XX).

13.1. Ministros presentes: Bruno Dantas (Presidente), Aroldo Cedraz e Antonio Anastasia (Relator).

ANTONIO ANASTASIA

Ministro Jorge Oliveira.

Inicialmente, reproduzo a instrução da Secretaria de Recursos - Serur (peça 51) , que contou com o endosso do Secretário Substituto da unidade técnica e do Ministério Público de Contas (peças 52 e 53) .
"INTRODUÇÃO
1.	Trata-se de pedido de reexame (peças 35-38) interposto pela Sra. Filomena Maria Oliveira da Cruz, gestora da Fundação Universidade Federal do Acre, por meio do qual se insurge contra o Acórdão 17144/2021-TCU-Segunda Câmara (peça 27) , que lhe aplicou multa e teve como relator o Excelentíssimo Senhor Ministro Jorge Oliveira.
1.1. A deliberação recorrida apresenta o seguinte teor:
VISTOS, relatados e discutidos estes autos de monitoramento do Acórdão 4156/2016-TCU-Segunda Câmara, por meio do qual este Tribunal considerou ilegais atos de concessão de aposentadoria emitidos pela Fundação Universidade Federal do Acre.
ACORDAM os ministros do Tribunal de Contas da União, reunidos em sessão da 2ª Câmara, ante as razões expostas pelo Relator e com fundamento nos arts. 1º, inciso V; 26; 28; 44; e 58, inciso IV, da Lei 8.443/1992, c/c arts. 217 e 219 do Regimento Interno, em:
9.1. aplicar a Filomena Maria Oliveira da Cruz multa no valor de R$ 5.000,00 (cinco mil reais) ;
9.2. fixar prazo de 15 (quinze) dias, a contar das notificações, para comprovação, perante o Tribunal, do recolhimento da dívida acima imputada;
9.3. determinar o desconto da dívida a que se refere o subitem anterior nos vencimentos, subsídio, salário ou proventos da responsável, observados os limites previstos na legislação pertinente, caso expire o prazo para recolhimento sem sua manifestação;
9.4. autorizar, caso venha a ser solicitado e se o processo não tiver sido remetido para cobrança judicial, o pagamento da dívida em até 36 (trinta em seis) parcelas mensais consecutivas, a primeira a ser paga no prazo acima fixado e as demais, a cada 30 (trinta) dias a contar da parcela anterior, com incidência, sobre cada valor mensal atualizado monetariamente, de juros de mora, na forma da legislação em vigor, e alertar à responsável que a falta de comprovação do recolhimento de qualquer parcela importará no vencimento antecipado do saldo devedor;
9.5. autorizar a cobrança judicial das dívidas, caso não atendidas as notificações;
9.6 dar ciência a Filomena Maria Oliveira da Cruz de que o reiterado descumprimento a determinações e diligências do TCU poderá ensejar seu afastamento cautelar do cargo, nos termos do art. 44 da Lei 8.443/1992;
9.7. determinar à Fundação Universidade Federal do Acre que, no prazo de 30 (trinta) dias a contar da ciência desta deliberação:
9.7.1. informe as providências adotadas com vistas ao ressarcimento ao erário dos valores indevidamente recebidos por Alcides Ramos Filho, Aluísio Correia do Nascimento, Darcy Maria de Moraes Nobre, Francisco Amaro de Souza, Ivan Luiz da Silva, Mariana da Silva Barbosa  e Peregrino Vale de Melo, a título de URP - 26,05%, desde a ciência do Acórdão 4156/2016-TCU-Segunda Câmara;
9.7.2. emita, pelo Sistema E-pessoal do TCU, novos atos de aposentadoria em favor de Alcides Ramos Filho, Darcy Maria de Moraes Nobre, Francisco Amaro de Souza, Ivan Luiz da Silva, Mariana da Silva Barbosa  e Peregrino Vale de Melo;
9.8. encaminhar cópia desta decisão à responsável e à Fundação Universidade Federal do Acre, com a informação de que o inteiro teor deste acórdão e do relatório e do voto que o fundamentam está disponível no endereço eletrônico www.tcu.gov.br/acordaos.
 (destacamos e sublinhamos) .
HISTÓRICO 
2.	Tratam os autos, nesta fase, de recurso interposto em decorrência de monitoramento realizado referente ao Acórdão 4156/2016-TCU-Segunda Câmara, por meio do qual o Tribunal considerou ilegais atos de concessão de aposentadoria emitidos pela Fundação Universidade Federal do Acre em favor de ex-servidores daquela entidade.
2.1.	A ilegalidade dos atos decorreu da inclusão indevida, nos respectivos proventos, de parcela judicial concessiva do reajuste relativo a perdas decorrentes da implantação da URP (26,05%) .
2.2.	Referido acórdão expediu as determinações a seguir transcritas:
"9.3. determinar à Fundação Universidade Federal do Acre que:
9.3.1. cesse pagamentos relativos aos atos impugnados, no prazo máximo de 15 (quinze) dias contado da ciência desta decisão, e comunique ao Tribunal, no mesmo prazo, as providências adotadas, sob pena de solidariedade da autoridade administrativa na obrigação de ressarcimento das quantias pagas após essa data, sem prejuízo das sanções previstas na Lei 8.443/1992;
9.3.2. promova o ajuste das parcelas relativas ao percentual de 26,05%, mesmo que deferidas judicialmente, levando em conta a reestruturação da carreira, nos termos estabelecidos nos acórdãos 2.161/2005 e 269/2012, ambos do Plenário;
9.3.3. emita novos atos, livres da irregularidade apontada, e submeta-os ao TCU pelo Sistema de Apreciação e Registro de Atos de Admissão e Concessões (Sisac) no prazo de 30 (trinta) dias;
9.3.4. dê ciência desta deliberação aos interessados e alerte-os de que o efeito suspensivo proveniente de eventual interposição de recursos junto ao TCU não os eximirá da devolução dos valores indevidamente percebidos após a notificação, em caso de não provimento do apelo;
9.3.5. encaminhe a este Tribunal, por cópia, no prazo de 30 (trinta) dias, comprovante da data em que os interessados tomaram conhecimento deste acórdão."
2.3.	Para levar a efeito o monitoramento dos termos do Acórdão, o Tribunal realizou, por meio do Ofício 3962/2018-TCU/Sefip (de 31/8/2018, peça 17) , diligência junto à Fundação Universidade Federal do Acre, solicitando à Sra. Filomena Maria Oliveira da Cruz, Pró-Reitora de Desenvolvimento e Gestão de Pessoas da entidade, informações no tocante às providências adotadas com vistas ao ressarcimento ao erário dos valores indevidamente recebidos pelos ex-servidores, tendo em vista a revogação da liminar deferida no Mandado de Segurança 30.815 - STF, que amparava a continuidade dos pagamentos impugnados. A mesma correspondência também demandava a emissão de novos atos, em cumprimento ao item 9.3.3 daquela decisão.
2.4.	Em razão do não atendimento do primeiro ofício enviado à entidade, outro foi emitido (Ofício 1567/2019-TCU/Sefip, de 17/4/2019, peça 19) , reiterando os termos do primeiro e ressaltando expressamente que o não cumprimento da diligência, no prazo fixado, poderia ensejar a aplicação da multa prevista no art. 58, inciso IV, da Lei 8.443/92.
2.5.	No entanto, mesmo após a regular notificação, comprovada pelos Avisos de Recebimento acostados às peças 18 e 20, a gestora responsável por atender as diligências se manteve silente.
2.6.	Diante do ocorrido, a unidade técnica propõe aplicar à gestora a multa fundada no art. 58, inciso IV, da Lei 8.443/1992, pelo não atendimento da diligência, no que contou com a concordância do MPTCU.
2.7.	O Ministro-Relator, após fazer considerações sobre a conduta omissa da Sra. Filomena Maria Oliveira da Cruz, inclusive de que poderá ser afastada cautelarmente do cargo em caso de descumprimento a determinações e diligências do TCU, anuiu a proposta da unidade técnica especializada, de modo a aplicar multa a referida gestora, sem prejuízo das determinações pertinentes, o que foi acolhido pelos demais membros do colegiado, que proferiu o Acórdão 17144/2021-TCU-Segunda Câmara.
2.8.	Inconformada com a deliberação proferida, a recorrente interpôs o presente pedido de reexame, cujas alegações apresentadas serão examinadas na sequência.
ADMISSIBILIDADE
3.	Reitera-se o exame de admissibilidade realizado pelo Sar/Serur (peça 14) , que opinou pelo conhecimento do recurso, nos termos do artigo 48 da Lei 8.443/1992, c/c os artigos 285 e 286, parágrafo único, do RI/TCU, suspendendo-se os efeitos dos itens 9.1, 9.3., 9.3.1 e 9.3.2 do Acórdão 12448/2021-TCU-Segunda Câmara. O Excelentíssimo Senhor Ministro Raimundo Carreiro, mediante despacho de peça 21, concordou com esta unidade técnica. 
EXAME DE MÉRITO
       	Delimitação
4.1.	Constitui objeto do presente recurso analisar se as razões apresentadas constituem justificativa razoável para o não atendimento, pela recorrente, das diligências realizadas pelo Tribunal por ocasião do monitoramento do Acórdão 4156/2016-TCU-Segunda Câmara. 
5. Do não atendimento das diligências promovidas pelo Tribunal
5.1.	A recorrente, após apresentar síntese dos fatos, faz as seguintes ponderações:
"Excelências, por tudo que já foi narrado até aqui, facilmente se depreende que o não cumprimento das determinações emanadas por este Colendo Tribunal de Contas deve ser atribuído à sucessão de fatos e contraordens, que obstaram a adoção de quaisquer providências além das que já haviam sido tomadas, notadamente, a intimação dos interessados e a suspensão do pagamento das verbas salarias discutidas, nos termos do que autorizaram as sucessivas decisões judiciais proferidas pelos diferentes órgãos do Poder Judiciário, a que se deu fiel cumprimento.
Nesse sentido, é concebível a hipótese de que houve algum problema de comunicação entre a Fundação Universidade Federal do Acre e o Tribunal de Contas da União, mas os esclarecimentos apresentados impossibilitam qualquer conclusão no sentido de que a gestora, Sra. Filomena Maria Oliveira da Cruz, tenha sido omissa, recusado, obstado ou cessado a execução das determinações deste Tribunal.
Além das sucessivas ordens proferidas pelos diferentes juízos, convém mencionar que sequer era possível a adoção mais célere de diligências, afinal quando a 2ª Vara Federal Cível e Criminal da Seção Judiciária do Acre finalmente revogou a tutela antecipada que impedia a cobrança dos valores pagos após a prolação do Acórdão 4156/2016-TCU-Segunda Câmara, a Administração Pública estava passando por um momento de esforços extraordinários para conter a proliferação de COVID-19, o que alterou uma série de rotinas e atrasou muitas das providências administrativas que poderiam ter sido adotadas.
Ainda sobre o assunto, convém trazer à baila o disposto no art. 22 da Lei de Introduções às Normas do Direito Brasileiro - LINDB, que dispõe: "Na interpretação de normas sobre gestão pública, serão considerados os obstáculos e as dificuldades reais do gestor e as exigências das políticas públicas a seu cargo, sem prejuízo dos direitos dos administrados."
Logo, mais do que notar que não há conduta omissiva passível de sanção por multa, é necessário observar que a execução das complexas rotinas determinadas por esse Colendo Tribunal de Contas, foram impedidas pelo contexto fático de uma Instituição Federal de Ensino Superior de pequeno porte e que sofreu, assim como muitas outras, com dificuldades intransponíveis a partir de 2020, justamente o período em que poderia ter iniciado a cobranças das verbas julgadas ilegais por esta Corte.
Em caso similar, no Pedido de Reexame apresentado nos autos nº Processo 016.538/2012-9 e que foi julgado em 06.04.2021, este Tribunal de Contas da União afastou a multa aplicada ao gestor, por entender que as justificativas apresentadas para o não atendimento das diligências, outrora determinadas pela corte, eram suficientes.
	(...) 
Tal como no caso paradigma, as determinações do Tribunal de Contas da União foram parcialmente atendidas, o que restou prejudicado foi apenas aquilo que estava sub judice, razão pela qual não há que se imputar qualquer sanção ao gestor, que atuou com a diligência esperada do serviço público.
Nesse sentido, ainda é necessário pontuar que a atividade de gestão pressupõe os riscos de, em algum momento, deixar de atender as altas expectativas dos órgãos de controle, mas não é o caso de conceder tratamento excessivamente rigoroso aos servidores públicos, afinal as condições de trabalho e o respaldo concedido estão muito aquém do ideal, o que justifica, em alguma medida, um tratamento mais razoável e proporcional, principalmente quando a celeuma é complexa e sofre diversas influências externas, tal como aconteceu no caso em apreço.
Por fim, tendo em vista que a maioria das providências determinadas já foram tomadas e que as faltantes ainda estão dentro do prazo razoável para cumprimento, requer-se a Reconsideração do Acórdão 17144/2021-TCU-Segunda Câmara, a fim de que seja excluída a pena de multa, imposta à gestora, Sra. Filomena Maria Oliveira da Cruz."
Análise:
5.2.	Antes de encetar a análise deste recurso, vem à baila a doutrina do Ministro Luís Roberto Barroso do STF:
O direito é o domínio da razão, da razão pública, que se projeta na Constituição e nas leis (in Sem data venia: um olhar sobre o Brasil e o mundo. 1ª Ed. Rio de Janeiro: História Real, 2020, p. 196) .
5.3.	De tal arte, sobre o tema da responsabilização e penalização da recorrente, traz-se à colação o disposto no art. 8º do Novo Código de Processo Civil (Lei 13.105, de 16 de março de 2015) :
Art. 8º Ao aplicar o ordenamento jurídico, o juiz atenderá aos fins sociais e às exigências do bem comum, resguardando e promovendo a dignidade da pessoa humana e observando a proporcionalidade, a razoabilidade, a legalidade, a publicidade e a eficiência.
5.4.	Acrescente-se o disposto no art. 2º da Lei 9.784/1999:
Art. 2º. A Administração Pública obedecerá, dentre outros, aos princípios da legalidade, finalidade, motivação, razoabilidade, proporcionalidade, moralidade, ampla defesa, contraditório, segurança jurídica, interesse público e eficiência.
5.5.	Para a aferição da razoabilidade da conduta da recorrente, é de rigor considerar a "lógica do razoável" de Luís Recaséns Siches.
5.6.	Sobre a "lógica do razoável", cumpre fazer um breve histórico sobre sua elaboração:
Em 1926, Siches frequentou um curso na Universidade de Viena, com Fritz Scheir, discípulo de Kelsen e Husserl, no qual foi apresentada uma análise de todos os métodos de interpretação, de que se tinha conhecimento, dentre os propostos ao longo da história jurídica. Procurava-se, com essa análise, encontrar os critérios de eleição dos referidos métodos, mas a conclusão resultou decepcionante: não havia nenhuma razão justificada, nem em termos gerais, nem em situações singulares, para preferir-se um método de interpretação em detrimento dos outros. Essa conclusão, ademais, só constatava uma velha realidade: nunca, Jurista algum que tivesse realizado um estudo pluralista de métodos de interpretação conseguira, com razões plausíveis, escolher um dos métodos, por ser o mais correto e repudiar os demais.
Alguns anos antes, prossegue Siches, já Benjamin Cardoso, ao analisar suas experiências jurídicas, procurou saber quais eram os métodos que empregava na interpretação do Direito positivo vigente. E, em termos de grande sinceridade, concluiu que primeiro buscava a solução mais justa e depois se preocupava em encontrar, dentre os métodos de interpretação, o que melhor serviria para justificar suas decisões.
Como superação desses problemas, Recaséns Siches preconiza o emprego de um só método: o da lógica do razoável, definido como uma razão impregnada de pontos de vista estimativos, de critérios de valoração, de pautas axiológicas que, ademais, traz consigo os ensinamentos colhidos da experiência própria e da do próximo, através da história (Lídia Reis de Almeida Prado, in Direito, Cidadania e Justiça. Ensaios sobre Lógica, Interpretação, Teoria, Sociologia e Filosofia Jurídicas, 1995, p. 64-65) .
5.7.	Traz-se à colação a doutrina de Alípio Silveira:
Recaséns Siches, ao considerar os vários métodos modernos esboçados nos primeiros capítulos - método teleológico, método histórico-evolutivo ou progressivo, método da "vontade da lei", nos mostra que cada um deles encerra uma parte da verdade, mas que a sua síntese final, em cada caso concreto, será dada pelo "logos do razoável". Mal comparando, a operação interpretativa se assemelha à execução de uma partitura musical. Vários são os instrumentos - no caso os métodos de interpretação - mas eles devem formar um conjunto harmônico, sob a batuta do maestro, no caso, o logos do razoável, o qual, como veremos em breve, corresponde à ideia básica do bem comum (in Hermenêutica no Direito Brasileiro, vol. I: São Paulo: Editora Revista dos Tribunais, 1968, p. 83) .
5.8.	É nesse mesmo sentido a doutrina de José Frederico Marques:
Tendo em vista os critérios de justiça, segurança ou oportunidade, o intérprete adotará o método que lhe pareça mais acertado para o caso. Não há sistemas rígidos de interpretação. O entendimento mais razoável é o que deve prevalecer, pouco importando que tenha sido deduzido da interpretação exegética, da sistemática ou da teleológica. O logos del razonable, como destaca RECASÉNS SICHES, é que deve orientar o intérprete, visto que na aplicação do direito não se depara com a uniformidade lógica do raciocínio matemático e sim com a flexibilidade ou compreensão razoável a norma do ius scriptum. Com essa orientação pautou-se precedente do Superior Tribunal de Justiça, em cuja mente oficial se assentou que "a melhor interpretação da lei é a que se preocupa com a solução justa, não podendo o seu aplicador esquecer que o rigorismo na exegese dos textos legais pode levar a injustiças" (apud Mauro Schiavi, in Manual de Direito Processual do Trabalho, 4ª Ed., São Paulo: LTr, 2011, p. 120) .
5.9.	De mais a mais, ensina José Antônio Ribeiro de Oliveira Silva:
Em conclusão, Recaséns Siches propõe que "a única proposição válida que pode ser emitida sobre a interpretação é a de que o juiz, em todos os casos, deve interpretar a lei precisamente do modo que conduza à solução mais justa para resolver o problema apresentado à sua jurisdição". De modo que o exercício do logos de lo razonable ou de lo humano, "aplicado à interpretação jurídica, supera a pluralidade de métodos" de interpretação. Diante de qualquer caso, fácil ou difícil, o juiz deve proceder com bom-senso, verificando a realidade e o sentido dos fatos, buscando os valores nos quais se inspira o ordenamento jurídico positivo, ou até mesmo complementando esses valores, com a produção de outros, em harmonia com o referido sistema. E, assim, conjugando todos esses princípios, chegar a uma solução satisfatória, considerando-se como tal a decisão no sentido "do que o ordenamento jurídico considera como senso de justiça". O cerne da questão está, pois, em compreender que o conteúdo jurídico das normas prescritivas, proibitivas ou permissivas não pertence "ao pensamento regido pela lógica de tipo matemático, pelo racional", mas a outro campo do pensamento, que está regido por outro tipo de lógica, pela logica de lo razonable, de lo humano ou da razão vital e histórica.
Com efeito, na individualização da norma geral e abstrata, para solucionar o caso concreto, o juiz deve aplicar a lógica do razoável, de acordo com o senso de justiça. Se a norma conduz a uma solução justa, deve ser aplicada, e, em caso contrário, o juiz deve criar a norma jurídica particular, sem se preocupar com os métodos doutrinários de interpretação, aplicando a lei sempre de forma a solucionar a questão da maneira mais justa possível (in Magistratura e temas atuais do Direito: São Paulo: LTr, 2011, p. 138-139) .
5.10.	Sobre a incidência da "lógica do razoável" no Direito brasileiro, e mais especificamente ao Direito Administrativo, registra-se a doutrina de Carlos Henrique Bezerra Leite:
A lógica do razoável está implicitamente prevista no art. 5º da LINDB, segundo o qual "na aplicação da lei, o juiz atenderá aos fins sociais a que ela se dirige e às exigências do bem comum". Esta disposição é perfeitamente aplicável a todos os ramos do Direito, inclusive, e especialmente, no Direito do Trabalho (in Curso de Direito do Trabalho, 6ª ed., São Paulo: Saraiva, 2015, p. 112) .
5.11.	De salientar que o argumento da "lógica do razoável" já foi acolhido por este Tribunal, conforme se infere de voto proferido pelo Ministro Augusto Nardes (TC Processo 030.349/2008-4, Acórdão 11231/2015-TCU-Segunda Câmara) , como segue:
17. De outro lado, a par das irregularidades atribuídas ao recorrente frente a todos os elementos que conformam a situação fática, e em busca da decisão mais justa, concordo com o auditor da Serur, quando afirma que (...) "é de mister a utilização da 'lógica do razoável', que tem tanta dignidade quanto a lógica tradicional pura, porém uma lógica impregnada de pontos de vista estimativos, de critérios de valoração e de pautas axiológicas".
5.12.	Assim, vale repisar que é de mister a utilização da "lógica do razoável", que tem tanta dignidade quanto a lógica tradicional pura, porém uma lógica impregnada de pontos de vista estimativos, de critérios de valoração e de pautas axiológicas.
5.13.	No caso concreto, a estimativa, o critério de valoração e a pauta axiológica devem levar em conta a atuação do homem médio (do bonus pater familiae) , aquele cujas diligências, sensibilidade, idiossincrasias e sentimentos éticos e morais sejam representativos da população brasileira. Eis o busílis.
5.14.	Sobre o tema, mutatis mutandis, traz-se à colação a doutrina de Sílvio Rodrigues:
Ao se perquirir se existe, ou não, erro de conduta por parte do causador do dano, deve-se "comparar o seu comportamento com aquele que seria normal e correntio em um homem médio, fixado como padrão. Se de tal comparação resultar que o dano derivou de uma imprudência, imperícia ou negligência do autor do dano, nos quais não incorreria o homem padrão, criado in abstracto pelo julgador, caracteriza-se a culpa, ou seja, o erro de conduta" (apud Milton Oliveira, in Dano Moral, 2ª Ed., São Paulo: LTr, 2011, p. 36) . 
5.15.	Foi nesse mesmo sentido o pensamento do Ministro Benjamin Zymler, por ocasião da prolação do Acórdão 33/2005-TCU-Plenário:
19.	 Ao analisar a existência de culpa, em qualquer uma de suas modalidades, adotarei como parâmetro para comparação a conduta esperada de um homem médio, diligente e probo - o equivalente ao princípio romano do bonus pater familiae. Ressalto ser pacífica a assimilação desse princípio pelo direito pátrio, tanto que, na época em que ocorreram os fatos ora sob exame, ele estava insculpido nos arts. 1.300 e 1.301 do Código Civil, no art. 153 da Lei das Sociedades Anônimas e no art. 142 do Código Comercial.
20. Desse princípio decorre que o agente público deverá agir como se estivesse cuidando dos seus próprios negócios, respondendo pelos danos que vier a causar em decorrência de condutas desidiosas ou temerárias. Assim, nas palavras de José Aguiar Dias, "a culpa pode ser entendida como a falta de diligência na observância da norma de conduta, isto é, o desprezo, por parte do agente, do esforço necessário para observá-la, com resultado não objetivado, mas previsível, desde que o agente se detivesse na consideração das consequências eventuais de sua atitude." (Da Responsabilidade Civil. 6ª ed. Rio de Janeiro: Forense, 1979) ".
5.16.	Pois bem. É de se observar que Filomena Maria Oliveira da Cruz, Pró-Reitora de Desenvolvimento e Gestão de Pessoas da UFAC, foi notificada por meio do Ofício 3962/2018-TCU/Sefip, de 31/8/2018, acerca do monitoramento do Acórdão 4156/2016-TCU-Segunda Câmara que o Tribunal estava realizando (peças 17 e 18) , requerendo que apresentasse informações sobre as providências adotadas com vistas ao ressarcimento ao erário dos valores indevidamente recebidos pelos inativos que tiveram seus atos apreciados pelo Acórdão 4156/2016-TCU-Segunda Câmara e o expediente que lhe foi encaminhado consignou a necessidade de adoção de providências para cumprimento da diligência, no prazo de 15 dias, e alertou para a possibilidade da aplicação de multa, em caso de descumprimento. Como não houve atendimento aos termos do referido ofício, a solicitação foi reiterada por meio do Ofício 1567/2019-TCU/Selip, de 17/4/2019 (peças 19 e 20) , sendo novamente alertada de que o não atendimento da diligência poderia ensejar na aplicação de multa, tendo novamente a Sra. Filomena Maria Oliveira da Cruz ficado silente.
5.17.	Posta assim a questão, retornando à lógica do razoável, cabe fazer a seguinte indagação: será que uma Pró-Reitora de Desenvolvimento e Gestão de Pessoas média, que ganha honestamente a sua remuneração e está atenta às suas responsabilidades perante a comunidade, deixaria de atender a uma diligência do TCU por mais de uma vez? Aquela que assim procede age com negligência e merece ser penalizada por este Tribunal, nos termos do art. 58, §1º, da Lei 8.443/1992. Noutro falar, qual a razão de a referida gestora não ter respondido as notificações realizadas pelo Tribunal, momento que teve oportunidade de expor os desdobramentos afetos ao cumprimento dos termos do Acórdão 4156/2016-TCU-Segunda Câmara?
5.18. 	No voto condutor do acórdão recorrido, o Relator a quo fez as seguintes considerações (peça 28) :
 (...) 
9.	De fato, não há nos autos nenhuma justificativa para o desatendimento, pela gestora, da diligência realizada pelo Tribunal, motivo pelo qual entendo justificável a aplicação de multa nos termos propostos pela Sefip. 
10.	Observo que não se trata de ocorrência isolada, tendo em vista que por meio do Acórdão 672/2020-TCU-Plenário, foi expedida determinação de caráter geral à Universidade Federal do Acre para que:
"9.1.1. suspenda o pagamento das rubricas mantidas em folha por determinações judiciais que perderam força executória, discriminadas no Apêndice III do relatório de auditoria, em vista do previsto no art. 37, caput e inciso X, da Constituição Federal e no Enunciado 279 da Súmula de Jurisprudência do TCU."
11.	Contudo, em consulta ao sistema E-Pessoal, minha assessoria identificou a continuidade do pagamento da rubrica impugnada a servidor cujo ato foi considerado ilegal pela decisão ora monitorada, inclusive no último contracheque disponível, da competência julho/2021.
12.	Constato ainda que a mesma responsável deixou de atender a diligências realizadas no âmbito de outro processo, TC Processo 011.127/2012-0, também relacionadas a atos de aposentadoria considerados ilegais pelo TCU, razão pela qual foi-lhe imputada multa por meio do Acórdão 9935/2021-TCU-Segunda Câmara. 
13.	Conforme consta no sítio da Ufac, consultado em 26/8/2021, a referida gestora continua à frente da Pró-Reitoria de Desenvolvimento e Gestão de Pessoas. Dessa forma, entendo oportuno dar ciência à gestora de que o reiterado descumprimento a determinações e diligências do Tribunal poderá ensejar seu afastamento cautelar do cargo, com fulcro no art. 44 da Lei 8.443/1992 c/c art. 273 do Regimento Interno deste Tribunal.
14.	Por fim, anuo à proposta da unidade técnica especializada para expedir determinações à Fundação Universidade Federal do Acre no sentido de que: (i) informe as providências adotadas com vistas ao ressarcimento ao erário dos valores indevidamente recebidos pelos ex-servidores cujos atos de aposentadoria contam deste processo; (ii) emita, pelo Sistema E-pessoal do TCU, novos atos de aposentadoria em favor dos referidos inativos, à exceção de um já falecido, conforme subitem 9.3.3 da deliberação monitorada.
5.19.	Reprovável a conduta da gestora de quedar-se inerte e somente se manifestar sobre o não atendimento da diligência proveniente desta Corte de Contas quando recorre da multa que lhe foi aplicada. Isso porque tal conduta fez mover a máquina administrativa, o que gerou um custo adicional ao Tesouro Nacional, que justifica a sanção imposta por esta Corte de Contas. 
5.20.	O tema da multa pode ser explorado por diversas correntes de pensamento, com destaque para o conhecimento filosófico, em razão de sua densidade e importância enquanto fonte do saber humano. 
5.21.	Nesse sentido, colaciona-se a doutrina de Ronaldo Poletti:
O saber total exige a contribuição de todas as ciências, mas cabe à Filosofia unificar, estruturar e criticar o conhecimento, possibilitando o diálogo entre aquelas (in Filosofia e Direito - Direito e Filosofia. 1ª ed. Brasília, DF: Zakarewicz Editora, 2019, p. 113-114) .
5.22.	Nessa ordem de ideias, merecem destaque as seguintes ponderações filosóficas de Jorge Luiz Souto Maior e Valdete Souto Severo, os quais, baseando-se nas lições de Kant, Hegel, Rawls e Habermas, assim pontuam:
O sujeito de direitos é o indivíduo que, estando sozinho no mundo (sem o apoio das forças míticas e dos dogmas medievais) , é responsável por sua própria sorte. Por isso, autores comprometidos com tal racionalidade referem que o homem, exercendo sua liberdade, deve assumir deveres relacionados aos seus pares, que a moralidade do indivíduo consiste em que ele cumpra os deveres de sua posição social, que a responsabilidade perante os pares e as gerações futuras deve ser o limitador da liberdade individual ou que o direito de liberdade corresponde à responsabilidade, ao cumprimento de determinados deveres. Então, mesmo (ou principalmente) sob a perspectiva liberal, aos direitos correspondem deveres exigíveis pelo Estado e sujeitos a sanções por descumprimento (in O Processo do Trabalho como Instrumento do Direito do Trabalho e as Ideias Fora de Lugar do Novo CPC. São Paulo: LTr, 2015, p. 49) .
5.23.	Destarte, a Pró-Reitora de Desenvolvimento e Gestão de Pessoas da UFAC, ao não atender tempestivamente à diligência oriunda do TCU, sujeitou-se à multa aplicada pelos seus pares de controle externo da Administração Pública Federal. 
5.24.	A atuação pedagógica do Tribunal de Contas da União não se dá apenas por meio de suas determinações corretivas, mas, também, mediante sanções que aplica e que rapidamente são dadas a conhecer no seio social e no meio dos gestores públicos. É dizer: a finalidade educativa do TCU se dá mediante as determinações para o cumprimento do ordenamento jurídico aplicável à Administração Pública federal e, também, por meio da repressão contra os gestores recalcitrantes.
5.25.	Quanto ao caso concreto em que houve a apreciação de recurso com circunstâncias que afastou a multa aplicada ao responsável (TC Processo 016.538/2012-9 - Acórdão 5882/2021-TCU-Segunda Câmara) , entende-se que não se amolda à situação da Pró-Reitora, considerando que no referido caso ficou demonstrado o atendimento da diligência realizada pelo Tribunal e o cumprimento do exarado no item 9.3 do Acórdão 7407/2012-TCU-Segunda Câmara por parte do Decano de Gestão de Pessoas da Fundação Universidade de Brasília (UnB) . 
5.26.	A questão da pandemia não pode servir de álibi para o descaso da referida gestora com o atendimento da diligência realizada pelo Tribunal, considerando que as notificações ocorreram (2018 e 2019) antes do início da COVID-19 (2020) , razão pela qual é descabida qualquer ilação nesse sentido.
5.27.	Importa ainda mencionar que os argumentos apresentados pela recorrente, alegando dificuldades operacionais e condições de trabalho/infraestrutura aquém do ideal como justificativa para não atender a diligência do Tribunal não se mostram criveis, pois se havia por ocasião da diligência decisão da 2ª Vara Federal Cível e Criminal da Seção Judiciária do Acre que impedia a cobrança dos valores pagos após a prolação do Acórdão 4156/2016-TCU-Segunda Câmara tal fato deveria ter sido informado e comprovado, respondendo a contento a diligência realizada pelo Tribunal lá ainda nos idos de 2018. 
5.28.	Não se pode perder de vista, por fim, que a multa que foi aplicada à responsável se deve a sua conduta de não ter atendido/respondido a diligência realizada pelo Tribunal, ou seja, a gestora ficou inerte apesar de ter sido devidamente notificada, por meio do Ofício 3962/2018-TCU/Sefip, de 31/8/2018, que foi reiterado pelo Ofício 1567/2019-TCU/Selip, de 17/4/2019, o que se amolda ao disposto no inciso IV do art. 58 da Lei 8.443/1992. Ademais, a referida gestora, em razão também de não atendimento à diligência do Tribunal, foi penalizada nos autos de outro processo no âmbito do TCU (TC Processo 011.127/2012-0 - Acórdão 9935/2021-TCU-Segunda Câmara) , cuja multa pecuniária foi fixada no mesmo valor do caso sob análise (R$ 5.000,00) . 
5.29.	Nesse sentir, opina-se pela rejeição das alegações apresentadas pela recorrente.
CONCLUSÃO
6.	Da análise de mérito, conclui-se que as razões apresentadas não constituem justificativa razoável para o não atendimento, pela recorrente, das diligências realizadas pelo Tribunal por ocasião do monitoramento do Acórdão 4156/2016-TCU-Segunda Câmara.
6.1.	Por conseguinte, deve-se negar provimento ao presente recurso.
PROPOSTA DE ENCAMINHAMENTO
7.	Ante o exposto, submetem-se os autos à consideração superior, propondo-se, com fundamento no art. 48 da Lei 8.443/1992:
a) conhecer dos recursos e, no mérito, negar-lhe provimento; e
b) informar a recorrente e demais interessados do acórdão a ser proferido, destacando que o relatório e o voto que o fundamentam podem ser acessados por meio do endereço eletrônico www.tcu.gov.br/acordaos."
É o Relatório.

Pierre Elie Kassab (5.447/OAB-AC), representando Filomena Maria Oliveira da Cruz.

Procuradora-Geral Cristina Machado da Costa e Silva.

APOSENTADORIA. ATO CONSIDERADO ILEGAL POR CONTEMPLAR PARCELA DE PLANO ECONÔMICO. DESCUMPRIMENTO DE DETERMINAÇÕES CORRETIVAS. NÃO ATENDIMENTO DE DILIGÊNCIA. MULTA. PEDIDO REEXAME. ARGUMENTOS SUFICIENTES PARA MODIFICAR O ACÓRDÃO RECORRIDO. PROVIMENTO.

APOSENTADORIA (APOS)

Secretaria de Recursos (Serur); Secretaria de Fiscalização de Integridade de Atos e Pagamentos de Pessoal e de Benefícios Sociais (Sefip).

Trata-se de pedido de reexame interposto por Filomena Maria Oliveira da Cruz, Pró-Reitora de Desenvolvimento e Gestão de Pessoas da Fundação Universidade Federal do Acre, contra o Acórdão 17144/2021-TCU-Segunda Câmara, de relatoria do Ministro Jorge Oliveira, por meio do qual este Tribunal, entre outras medidas, aplicou-lhe multa no valor de R$ 5.000,00, em razão de não atendimento a diligências realizadas pelo Tribunal.
2.	A recorrente argumenta que, em função de decisões judiciais, não era possível dar cumprimento às determinações prolatadas no Acórdão 4156/2016-TCU-Segunda Câmara, de relatoria da Ministra Ana Arraes, conforme informado ao Tribunal em 2016 (peça 16) . Alega que, em 2018, foi instaurado o Processo Administrativo 23107.021258/2018-94, a fim de promover os ajustes em cumprimento ao referido Acórdão. Por fim, justifica que o processo administrativo era físico, assim, quando em 2020 as questões judiciais foram definidas e poderia atender às diligências do Tribunal, estava impedida de trabalhar presencialmente tendo em vista as restrições impostas pela pandemia de Covid-19.  
3.	A Secretaria de Recursos (Serur) , em seu parecer (peça 51) , propõe que o recurso interposto pela recorrente seja conhecido para, no mérito, negar provimento. A proposta da Serur contou com a anuência do MPTCU, nos termos do parecer de peça 53.
4. 	Acerca da admissibilidade, ratifico as decisões monocráticas do antigo relator do recurso, Ministro Raimundo Carreiro (peça 43) , no sentido de conhecer dos recursos, uma vez preenchidos os requisitos de admissão que regem a espécie.
5.	Concordo com a análise da Serur quanto ao fato de que a pandemia não pode justificar a ausência de resposta à diligência realizada pelo Tribunal, uma vez que as notificações ocorreram em 2018 e 2019, ou seja, antes do início da COVID-19 em 2020.
6.	Entretanto, com a devida vênia, divirjo dos encaminhamentos propostos, conforme razões a seguir.
7.	Em 2016, assim que tomou ciência do Acórdão 4156/2016-TCU-Segunda Câmara, a Universidade Federal do Acre informou ao Tribunal a existência do Mandado de Segurança 30.815 que a impedia de cumprir a determinação para, em decorrência da inclusão de parcela judicial irregular relativa a plano econômico, suspender os pagamentos indevidos e registrar novo ato livre da impropriedade identificada (peça 16) .
8.	Em 18/11/2021, a Sra. Margarida de Aquino Cunha, reitora da Universidade Federal do Acre, esclareceu que, tendo em vista a denegação de segurança no âmbito do MS 30.815, em 2017, foi realizada a exclusão da base de cálculo dos vencimentos/proventos referentes à URP. E, em 2018, os servidores foram notificados da inclusão da rubrica de desconto referente à reposição ao erário dos valores recebidos a título de URP. Entretanto, apesar dos procedimentos adotados, nova decisão judicial restabeleceu o pagamento do referido percentual. (peça 46) 
9.	Assim, a Reitora informou que estava adotando as medidas cabíveis, porém não conseguia concluir o atendimento às determinações do Tribunal face às decisões judiciais. Tal fato, postergou o cumprimento da determinação e prejudicou responder de forma definitiva ao Ofício do TCU de 2018 (peça 17) , reiterado em 2019 (peça 19) , que pedia esclarecimentos sobre as providências adotadas com vistas ao ressarcimento ao erário dos valores indevidamente recebidos a título da parcela de plano econômico desde a ciência do Acórdão 4156/2016-TCU-Segunda Câmara. 
10.	Em consulta realizada no sistema e-Pessoal, a assessoria de meu gabinete verificou na folha de pessoal do mês de julho/2022 que consta o desconto referente à reposição ao erário, ao menos, para os servidores para os servidores Mariana Da Silva Barboza e Francisco Amaro De Souza. 
11. 	Quanto aos servidores Alcides Ramos Filho e Darcy Maria de Moraes, a Reitora comunicou que há decisão judicial 0003700- 34.1994.5.14.0404 (SEI 0377234) que assegurou aplicação do índice de 26,05%, referente à URP (peça 46, pag. 2) .
12.	Recentemente, a 1ª Câmara julgou o TC Processo 006.201/2014-8, que também trata de aposentadoria de ex-servidores da Fundação Universidade Federal do Acre. De forma análoga, a proposta da Sefip era multar a Sra. Filomena Maria Oliveira da Cruz "em razão de descumprimento, sem causa justificada, à diligência do Tribunal". 
13.	No referido processo, por meio do Acórdão 4464/2022-TCU-Primeira Câmara, de 9/8/2022, o colegiado deliberou pelo cumprimento da determinação em monitoramento e pelo arquivamento dos autos. A decisão seguiu o voto do Ministro Relator Bruno Dantas, que acatou os esclarecimentos apresentados pela unidade jurisdicionada, após a fase de instrução processual, comprovando que a reposição ao erário dos valores pagos indevidamente teve início na folha de setembro de 2020.
14.	Ressalto que, em outro processo de aposentadoria semelhante ao ora em análise, a recorrente já havia sido multada em R$ 5.000,00, no ano de 2021, por não atendimento à diligência do Tribunal, conforme Acórdão 9935/2021-TCU-Segunda Câmara, de relatoria do Ministro Vital do Rego (TC Processo 011.127/2012-0) .
15. 	É de se reconhecer que houve demora no atendimento à diligência desta Corte, entretanto os fatos demonstram que não houve inércia, uma vez que: a) assim que tomou ciência do Acórdão 4156/2016-TCU-Segunda Câmara, a Universidade Federal do Acre informou ao Tribunal a existência de medida cautelar que a impedia de cumprir a determinação; b) em 2018, foi autuado processo administrativo para ressarcimento ao erário dos valores indevidamente recebidos a título da parcela de plano econômico; c) a partir de 2019, novos atos de aposentadoria foram emitidos em atendimento ao determinado pelo Tribunal; e d) o dano ao erário está sendo ressarcido por meio de desconto na folha de pagamento.
16.	A situação em exame atrai de imediato o que dispõe o art. 22 da Lei de Introdução às Normas do Direito Brasileiro (LINDB) , a fim de considerar os obstáculos e as dificuldades reais enfrentadas pelo gestor, ponderar se as circunstâncias do caso concreto limitaram ou condicionaram a ação do agente, bem como, no caso de sanções, considerar a gravidade da infração cometida e os danos que dela provierem para a administração pública.
17. 	Assim, entendo que a Universidade Federal do Acre demonstrou que estava dando cumprimento às determinações do Acórdão 4156/2016-TCU-Segunda Câmara, de forma semelhante à reconhecida pelo Acórdão 4464/2022-TCU-Primeira Câmara, de relatoria do Ministro Bruno Dantas (TC Processo 006.201/2014-8) . Por outro lado, a recorrente já foi multada por atraso a diligências no âmbito do TC Processo 011.127/2012-0, conforme Acórdão 9935/2021-TCU-Segunda Câmara, relatoria do Ministro Vital do Rego.
18. 	Neste caso concreto, voto por retirar a multa imposta à recorrente e manter a ciência prolatada no Acórdão 17144/2021-TCU-Segunda Câmara, de que o reiterado descumprimento a determinações e diligências do Tribunal poderá ensejar seu afastamento cautelar do cargo, de forma a esclarecer o entendimento desta Corte que "o descumprimento contumaz e injustificado das determinações do Tribunal, pela expressividade, gravidade e materialidade das irregularidades, pode ser tipificado como erro grosseiro, disposto no art. 28 da LINDB".
19. 	Por essas razões, entendo que o presente pedido de reexame deva ser conhecido para, no mérito, dar provimento, de forma a tornar sem efeito os itens 9.1 a 9.5 do Acórdão 17144/2021-TCU-Segunda Câmara.
20.	Ante o exposto, VOTO para que este Tribunal adote a minuta de acórdão que ora submeto ao exame deste Colegiado.
TCU, Sala das Sessões, em 13 de setembro de 2022.
ANTONIO ANASTASIA 
Relator